【裁判字號】    95,上易,853
【裁判日期】    950824
【裁判案由】    家庭暴力防治法
【裁判全文】
臺灣高等法院臺中分院刑事判決         95年度上易字第853號
上  訴  人
即  被  告  甲○○
                      樓
上列上訴人因家庭暴力防治法案件，不服臺灣臺中地方法院95年
度易字第219號中華民國95年5月29日第一審判決（起訴案號：臺
灣臺中地方法院檢察署94年度偵字第 19796號），提起上訴，本
院判決如下：
    主  文
原判決撤銷。
甲○○違反法院依家庭暴力防治法第15條所為禁止實施家庭暴力
行為之民事暫時保護令裁定，處拘役肆拾日，如易科罰金，以銀
元佰元即新台幣玖佰元折算壹日。
    事  實
一、甲○○係丙○○之夫，2 人間具有家庭暴力防治法第3條第1
    款所定之家庭成員關係。甲○○於民國（下同）94年10月 4
    日經台灣台中地方法院依家庭暴力防治法第15條規定核發94
    年度暫家護字第 938號民事暫時保護令，裁定令其不得對丙
    ○○實施身體上或精神上不法侵害之行為、不得直接或間接
    為騷擾行為，甲○○並於同年月 6日經臺中市警察局第六分
    局員警告誡應遵守保護令而知悉其內容，且該份暫時保護令
    因法院審理通常保護令事件尚未終結而未失效。詎甲○○於
    同年12月2日凌晨2時20分許，在臺中市○○區○○路及向上
    南路口，因丙○○欲與其離婚又堅持要自行駕車離去而發生
    爭執，竟基於違反保護令、妨害丙○○行使自由離開權利之
    犯意，以手毆打丙○○頭部、並以腳踹，又以手強勒丙○○
    頸部，造成其受有下巴挫傷、瘀血等傷害（傷害部分業據丙
    ○○於原審審理時撤回告訴），並以此強暴方式阻止丙○○
    自由離去而妨害丙○○行使權利，而對丙○○實施身體上及
    精神上不法侵害，違反法院所為上述保護令裁定。
二、案經丙○○訴由臺中市警察局第四分局報告臺灣臺中地方法
    院檢察署檢察官偵查起訴。
    理    由
一、訊據上訴人即被告甲○○（下稱被告）坦承上揭時地與告訴
    人丙○○拉扯之事實，惟矢口否認有何違反家庭暴力防治法
    及妨害自由犯行，辯稱：當日晚上11時許，伊於網咖店前遇
    到丙○○，2人同至餐飲店敘聊至凌晨1時40分許，伊騎車載
    丙○○返回其停車處後，伊欲勸丙○○上計程車與伊同行返
    家時，丙○○即坐在地上大喊，伊上前將之抱起，丙○○復
    又躺在地上大聲呼救，適有警車經過，丙○○即將隨身所攜
    之保護令取出要求警員處理，實則伊並未出手毆打，丙○○
    下巴之瘀傷應係伊將其抱起時碰到其提袋所致，本件實係丙
    ○○想達到離婚之手段；又原審判處拘役五十日及宣告緩刑
    並付保護管束，量刑亦屬太重，且緩刑付保護管束對伊出國
    亦有影響云云。
二、經查，上揭事實業據被告於原審審理時坦認在卷，且據告訴
    人即證人丙○○於警詢、偵查及原審審理時證述綦詳，復有
    林新醫院出具之診斷證明書、原審法院94年度暫家護字第93
    8 號民事暫時保護令，另經原審調取上開民事暫時保護令卷
    宗核閱屬實；本案事證明確，被告所辯無非事後翻異飾卸之
    詞，不足採信，其犯行堪以認定。
三、查被告對告訴人丙○○實施身體上及精神上不法侵害，並以
    強暴方式妨害丙○○行使其自由離去之權利，核被告所為，
    係犯家庭暴力防治法第50條第 1款之違反保護令罪及刑法第
    304條第1項之強制罪。被告以1行為同時觸犯上開2罪，為想
    像競合犯，應依刑法第55條規定，從一重之違反保護令罪處
    斷。原起訴事實已敘及被告傷害丙○○身體之事實，並認被
    告所犯違反保護令及傷害犯行間，犯意各別、行為互殊，應
    分論併罰，經公訴檢察官追加起訴法條，認被告傷害告訴人
    丙○○之身體，以此強暴方式妨害丙○○行使自由離去之權
    利，亦犯刑法第304條第1項之罪，並更正該部分與違反保護
    令罪之罪數關係為想像競合犯，而公訴檢察官復有實行公訴
    之職權，於實行公訴時，自有變更或更正原起訴、論罪法條
    之權限。從而，刑法第304條第1項之犯罪事實部分，雖原起
    訴事實未敘及，惟因與起訴事實有裁判上 1罪關係，法院仍
    應併予審理，併予敘明。又刑法第304條第1項妨害自由罪及
    家庭暴力防治法第50條第 1款違反法院保護令罪之法定本刑
    中罰金刑最低額部分，依修正後刑法第33條第 5款規定為「
    新台幣 1千元以上，以百元計算之」，較舊法所定罰金最低
    額為銀元 1元以上為重，又法定罰金刑之加重，依修正後之
    刑法第67條規定其最高度及最低度同加重之，較修正前刑法
    第68條規定僅加重其最高度，為不利於被告，依刑法第2條1
    項規定，均以舊法有利於被告，而應適用修正前刑法之上開
    規定。
四、按行為後法律有變更者，適用行為時之法律。但行為後之法
    律有利於行為人者，適用最有利於行為人之法律，刑法第 2
    條第1項定有明文。本件被告於犯罪時之刑法第41條第1項前
    段規定：「犯最重本刑為 5年以下有期徒刑以下之刑之罪，
    而受 6個月以下有期徒刑或拘役之宣告，因身體、教育、職
    業、家庭之關係或其他正當事由，執行顯有困難者，得以 1
    元以上3元以下折算1日，易科罰金」，又被告行為時之易科
    罰金折算標準，修正前罰金罰鍰提高標準條例第 2條前段（
    現已刪除）規定，就其原定數額提高為100倍折算1日，則本
    件被告行為時之易科罰金折算標準，應以銀元300元折算1日
    ，經折算為新臺幣後，應以新臺幣900元折算為1日。惟95年
    7月1日修正公布施行之刑法第41條第 1項前段則規定：「犯
    最重本刑為五年以下有期徒刑以下之刑之罪，而受六個月以
    下有期徒刑或拘役之宣告者，得以新臺幣一千元、二千元或
    三千元折算一日，易科罰金」，比較修正前後之易科罰金折
    算標準，以95年7月1日修正公布施行前之規定，較有利於受
    刑人，則應依刑法第2條第1項前段，適用修正前刑法第41條
    第1項前段規定，定其折算標準。
五、原審予以論罪科刑，固非無見，惟因刑法業於94年2月2日修
    正公布，95年7月1日施行，原審未及比較適用新舊法而有未
    洽，被告否認犯行執詞上訴雖非可採，固末指摘及此，然原
    判決既有上揭可議，仍屬無可維持，應由本院將原判決撤銷
    改判。爰審酌被告為久於社會歷練之成年人，未能以理性溝
    通協調方式解決夫妻情感糾紛，造成告訴人身體上及精神上
    傷害及妨害告訴人行使權利，其行為實不可取，惟念及被告
    於本院審理後坦承犯行，尚有悔意等一切情狀，量處如主文
    第2項所示之刑，並依修正前刑法第41條第1項規定諭知易科
    罰金之折算標準。
六、公訴意旨另以：被告甲○○於前開違反保護令、妨害丙○○
    行使權利之過程中，以手毆打丙○○之頭部、並以腳踹丙○
    ○，又以手強勒丙○○之頸部，造成其受有下巴挫傷、瘀血
    等傷害，因認被告之行為同時亦構成刑法第277條第1項之普
    通傷害罪嫌。惟按告訴乃論之罪，其告訴經撤回者，應諭知
    不受理之判決，刑事訴訟法第303條第3款定有明文。又按刑
    法第277條第1項之普通傷害罪，依照同法第 287條前段之規
    定，係屬告訴乃論之罪。茲據告訴人丙○○於第一審辯論終
    結前當庭撤回告訴，因公訴意旨認被告所犯刑法第277條第1
    項之普通傷害罪嫌與前揭經論罪科刑之違反保護令罪 2罪間
    ，犯意各別、行為互殊，應分論併罰，依前所述，原應就此
    部分為不受理之判決，惟此部分業經原審之公訴檢察官當庭
    更正為：因被告以1行為同時觸犯上開違反保護令罪及傷害
    罪，應論以想像競合犯，並請求不另為不受理之諭知。是被
    告此部分被訴刑法第277條第1項之普通傷害罪嫌部分，因公
    訴人認與上揭經論罪科刑部分具有想像競合犯之裁判上 1罪
    關係，爰不另為不受理之諭知。
據上論斷，應依刑事訴訟法第299條第1項前段，家庭暴力防治法
第50條第1款，刑法第2條第1項、第11條、第304條第 1項、第55
條、修正前刑法第41條第1項前段，罰金罰鍰提高標準條例第1條
前段，修正刪除前罰金罰鍰提高標準條例第 2條，現行法規所定
貨幣單位折算新台幣條例第2條，判決如主文。
本案經檢察官乙○○到庭執行職務。
中    華    民    國    95    年    8    月    24    日
          刑事第十一庭  審判長法  官  黃  梅  月
                              法  官  林  宜  民
                              法  官  林  欽  章
上列正本證明與原本無異。
不得上訴。
                              書記官  巫  彥  佳
中    華    民    國    95    年    8     月    24    日
附錄論罪科刑法條：
家庭暴力防治法第50條第1款
違反法院依第13條、第15條所為之下列裁定者，為本法所稱之違
反保護令罪，處三年以下有期徒刑、拘役或科或併科新台幣十萬
元以下罰金。
一、禁止實施家庭暴力行為。
刑法第304條第1項
以強暴、脅迫使人行無義務之事或妨害人行使權利者，處三年以
下有期徒刑、拘役或三百元以下罰金。
                                                      Ｒ


司法院資訊處製作；財團法人民間司法改革基金會備份。
